臺灣花蓮地方法院民事判決　九十二年訴字第九四號
　　原　　　告　台灣肥料股份有限公司
　　法定代理人　子○○
　　訴訟代理人　李文平律師
　　被　　　告　乙○○　　　住.
　　訴訟代理人　庚○○　　　住.
　　被　　　告　丙○○　　　住.
　　　　　　　　甲○○　　　住.
　　　　　　　　未○○　　　住.
　　　　　　　　巳○○　　　住.
　　　　　　　　午○○　　　住.
　　　　　　　　辰○○　　　住.
　　　　　　　　癸○○　　　住.
　　　　　　　　己○○　　　住.
　　　　　　　　戊○○　　　住.
　　　　　　　　宙○○　　　住.
　　　　　　　　黃○○　　　住.
　　　　　　　　玄○　　　　住.
　　　　　　　　寅○○　　　住.
　　　　　　　　辛○○　　　住.
　　　　　　　　宇○　　　　住.
　　　　　　　　丑○○　　　住.
　　　　　　　　亥○○　　　住.
　　　　　　　　Ａ○○　　　住.
　　　　　　　　天○○　　　住.
　　　　　　　　壬○○　　　住.
　　　　　　　　地○○　　　住.
　　　　　　　　戌○○　　　住.
　　　　　　　　申○○　　　住.
　　　　　　　　卯○○　　　住.
　　　　　　　　丁○○　　　住.
　　　　　　　　酉○○　　　住.
右當事人間請求遷讓房屋事件，本院於民國九十三年三月二十四日辯論終結，判決如
左：
    主　　　文
附表一「占用人姓名」欄所示被告應將附表一「占用建物住址」欄所示建物拆除，將
占用之土地（如附表一「實際測量過後面積、占用土地及附圖編號」欄、附圖一、二
所示）返還原告。
附表三「占用人姓名」欄所示被告應給付原告如附表三Ｂ欄所示之金額，及各自附表
二所示起訴狀繕本送達翌日起至返還前項土地之日止，按月給付如附表三Ａ欄所示之
金額。
原告其餘之訴駁回。
訴訟費用（除撤回起訴之部分外）由被告依附表四所示負擔。
本判決原告勝訴部分於原告各以如附表四所示之金額供擔保後得假執行。
原告其餘假執行之聲請駁回。
    事實及理由
一、本件被告丙○○、甲○○、未○○、午○○、癸○○、宙○○、黃○○、玄○、
    寅○○、辛○○、丑○○、亥○○、Ａ○○、天○○、壬○○、地○○、申○○
    、丁○○、酉○○均經合法通知無正當理由，未於最後言詞辯論期日到場，核無
    民事訴訟法第三百八十六條所列各款情形，爰依原告聲請，由其一造辯論而為判
    決。
二、原告主張：
  (一)坐落花蓮市○○段八二、一五○、一七八地號及花蓮市○○段四一之三地號土地
    均為原告所有，被告所有如附表一所示房屋均無權占用上開土地，占用面積如附
    表一所示，依民法第七百六十七條規定請求被告拆除房屋，將占用之土地返還原
    告。
  (二)前開土地五年內申報地價分別為每平方公尺新台幣（下同）二千三百八十四元、
    五千六百元、二千元及五千四百四十元，前開土地位於花蓮市○○路及中美三街
    、中興路交叉口，屬花蓮高級住宅區，交通便利，土地經濟價值甚高，請斟酌上
    開土地繁榮狀況及被告占有土地之情狀，審認被告無權占有所獲之利益，依土地
    法第九十七條第一項、第一百零五條之規定以上開土地申報總價額年息百分之十
    計算被告所獲之相當於租金之不當得利。並請求以起訴狀繕本送達之日起往前推
    算五年之不當得利，及自起訴狀繕本送達翌日起至被告返還占用土地日止（如附
    表二所示），按月給付不當得利金。爰民法第一百七十九條規定請求如附表一Ａ
    、Ｂ欄所示之金額。並聲明：1.被告應將如附表一所示建物拆除，將占用之土地
    （如附表一、附圖一、二所示）返還原告。2.被告應給付原告如附表一Ｂ欄所示
    金額，及自起訴狀繕本送達翌日起至返還土地之日止，按月給付原告如附表一Ａ
    欄所示之金額。並陳明願供擔保請准宣告假執行。
三、被告丙○○、未○○、癸○○、宙○○、玄○、寅○○、辛○○、丑○○、亥○○、Ａ○○、天○○、壬○○、地○○、申○○、丁○○、酉○○均未於最後言
    詞辯論期日到場，亦未為何聲明或陳述。下列被告則辯稱：
  (一)被告乙○○、甲○○方面：我們已在該土地上住約五十年了，使用門牌號碼花蓮
    市○○路一一一號房屋作住家使用。
  (二)被告巳○○方面：我的確是住在花蓮市○○路一一三號，民國四十二年就做門
    牌登記，以前房子買賣都是買賣權利，而土地登記法是五十幾年才開始，原告為
    所有權登記時應該要通知我們，我從小在那裡出生長大，當時附近的土地都沒有
    人要，原告所為土地登記顯然違法。原告要我們付費或搬遷並無理由，我們有
    房屋稅籍資料，還有繳納房屋稅，我們房屋前的土地被徵收時，政府也有賠償我
    們房屋所有權人的損害。
  (三)被告午○○方面：我和被告未○○、巳○○、申○○所使用的房屋為中興路一一
    三號、一一三之一、一一三之二號，作住家兼小型製麵店使用，是從四十二年開
    始設籍，合理推算應該在光復之前就已使用該屋，並非惡意占用土地。
  (四)被告辰○○方面：我從五十二年就住在花蓮市○○路一一三之三號，原告是在五
    十三年才取得土地所有權，原告應該在取得所有權時就向我們請求，為何拖到現
    在才請求，原告之請求有違情理。
  (五)被告己○○方面：我使用門牌號碼花蓮市○○路一一三之四、之五、之六號房屋
    做住家使用，已經使用很久了。
  (六)被告戊○○方面：我使用門牌號碼花蓮市○○路一一三之七號房屋做住家使用，
    已經使用三十幾年了，都有繳房屋稅，原告應給予補償。
  (七)被告黃○○方面：我使用門牌號碼花蓮市○○路一六四之二號房屋做住家使用，
    已經使用很久了，至於被告玄○在外工作，不住在該屋，偶爾才會回來。
  (八)被告宇○方面：我是住在中美路一九九之一、之二號房屋，我住在那裡已經數十
    年了。要我們搬家可以，但原告應該給予補償。
  (九)被告戌○○方面：我使用門牌號碼花蓮市○○路一五八號、一五八之一號房屋
    作住家兼作小生意用，已經使用很久了。我認為我所使用的面積沒有那麼大，前
    開房屋我已居住二十幾年。我是曾服務於原告公司四十一年，現已退休，原告曾
    經委託我看管該處，原告應該要給我管理費。花蓮市○○段四一之三地號土地
    係原告於台灣光復後自日人手中取回，三十九年訴外人陳健民在該地空地蓋一房
    屋作雜貨舖以貼補家計，原告於四十年三月二十七日才登記為土地所有權人，六
    十二年十一月二十二日陳健民將該店賣給原告員工即訴外人吳忠榮，繼續經營至
    七十年十月再轉讓給被告戌○○。其間被告戌○○曾向原告表示欲承租遭拒，但
    資產主管默許被告戌○○幫忙看管屋後雜草叢生之空地，被告戌○○也十分盡責
    。被告戌○○在該屋居住二十餘年，屋齡亦逾五十年，原告未與被告協商就採
    取法律行動，實難讓人接受。依民法第七百七十二條準用第七百六十九條、第七
    百七十條規定，被告得請求登記為地上權人，現已委託代書辦理地上權登記中，
    與無權占用他人土地之情形有別。被告退休多年，還有四百多萬元房貸要付，
    實無能力支付租金。附圖二編號三的部分，是他人堆放廢棄物的地方，我並沒
    有使用。但是該處有原告架設之鐵門，鐵門的鎖由我保管，只有我才可開啟鐵門
    進出。
  (十)被告卯○○方面：我從小就住在中興路一一三之三號，也在那裡出生長大，後來
    我去就學、當兵，現在住在學校宿舍。原告應該給予補償，而且我們與原告間沒
    有租約，如何可以向我們請求租金，土地徵收時的補償是給我們住戶而非原告。
    並均聲明：原告之訴駁回。
四、兩造不爭執之事實：
  (一)被告乙○○、甲○○使用門牌號碼花蓮市○○路一一一號房屋作住家使用。
  (二)被告巳○○住在花蓮市○○路一一三號。
  (三)被告午○○使用門牌號碼花蓮市○○路一一三號、一一三之一、一一三之二號，
    作住家兼小型製麵店使用。
  (四)被告辰○○、卯○○住在花蓮市○○路一一三之三號房屋。
  (五)被告己○○使用門牌號碼花蓮市○○路一一三之四、之五、之六號房屋做住家使
    用。
  (六)被告戊○○使用門牌號碼花蓮市○○路一一三之七號房屋做住家使用。
  (七)被告黃○○使用門牌號碼花蓮市○○路一六四之二號房屋做住家使用。
  (八)被告戌○○使用門牌號碼花蓮市○○路一五八號、一五八之一號房屋作住家兼作
    小生意。
  (九)被告乙○○、午○○、辰○○、己○○、戊○○、宇○、卯○○對本院勘驗筆錄
    、勘驗照片及花蓮縣花蓮地政事務所（下稱花蓮地政事務所）複丈成果圖（如附
    圖一、二）均不爭執。
五、得心證之理由：本件兩造所爭執之處，應在於原告主張被告所有如附表一所示房
    屋無權占用前開土地，請求被告拆屋還地，是否有理？原告併請求被告給付相當
    於不當得利之租金，是否有理？
  (一)按依土地法所為之登記，有絕對效力，土地法第四十三條定有明文。原告主張前
    開土地均為原告所有，被告使用如附表一所示之房屋，占用前開土地如附表一「
    實際測量過後面積、占用土地及附圖編號欄」及附圖一、二所示之事實，已據提
    出與所述相符之土地登記簿謄本、戶籍謄本等為證，並經本院會同花蓮地政事務
    所派員至現場履勘測量屬實，製有勘驗筆錄、現場照片並繪有如附圖一、二所示
    土地複丈成果圖附卷足憑（本院卷一○一至一一九、一二一至一二三頁參照），
    被告雖以前詞置辯，惟原告確為系爭土地之所有權人，有土地登記簿謄本足參，
    且上開登記有絕對效力，被告巳○○空言否認，顯不可採；另被告雖長久居住該
    處，惟已登記之不動產，不適用關於取得時效之規定，大法官會議第一○七、一
    六四號解釋可資參考，是自不因被告長久使用系爭土地，即由無權占用變為有權
    占用；再按主張因時效取得地上權者，須以行使地上權之意思而占有他人之土地
    ，經過一定之期間，始得請求登記為地上權人。而占有人在他人土地上有建築物
    或其他工作物或竹木之原因，或係本於所有權之意思或係基於無權占有之意思，
    或基於越界建築使用，或界址不明致誤認他人土地為自己所有，或因不知為他人
    土地而誤為占有使用，或基於借用之意思，不一而足，非必皆以行使地上權之意
    思而占有，尚不能僅以占有人在他人土地上有建築物或其他工作物或竹木之客觀
    事實，即認占有人主觀上係基於行使地上權之意思而占有（最高法院九十一年度
    台上字第二二二五號判決意旨足按），被告戌○○固辯稱其已依時效取得地上權
    云云，惟未能舉證證明其係以行使地上權之意思而占有原告土地，且其亦未舉證
    證明原告曾委託其看管占用之土地，是依據前述說明，被告戌○○此部分之辯詞
    ，亦無足取。而被告丙○○、未○○、癸○○、宙○○、玄○、寅○○、辛○○
    、丑○○、亥○○、Ａ○○、天○○、壬○○、地○○、申○○、丁○○、酉○○對原告主張之上開事實，已於相當時期受合法通知（非公示送達），而於言詞
    辯論期日不到庭，亦未提出準備書狀爭執，應視同自認原告主張之上開事實（參
    民事訴訟法第二百八十條第三項、第一項規定），復參酌上開事證，應認原告之
    主張為真實。
  (二)按無正當權源使用他人土地，可獲得相當於租金之利益，為社會通常之觀念，應
    依不當得利之法則將所得利益返還土地所有人（最高法院六十一年台上字第一六
    九五號判例意旨可參）。查被告所有之房屋占用原告所有之系爭土地，已如前述
    ，依上開說明，原告自得依不當得利法則請求被告返還相當於租金之利益。又按
    城市地方房屋之租金，以不超過土地及其建築物申報總價年息百分之十為限；前
    條規定，於租用基地建築房屋準用之，土地法第九十七條第一項、第一百零五條
    定有明文。而土地法第九十七條規定之土地價額，係指法定地價而言（土地法施
    行細則第二十五條參照），土地法第一百四十八條規定土地所有權人依土地法所
    申報之地價為法定地價，倘土地所有權人申請登記而不同時申報地價者，以標準
    地價為法定地價，所謂標準地價，即由該管縣市地政機關依土地法第一百五十二
    條或第一百六十條公告之地價，而土地所有權人未於公告期間申報地價者，以公
    告地價百分之八十為其申報地價（平均地權條例第十六條可參）；故土地法第九
    十七條之土地申報總價額即指該土地之申報地價而言。而基地租金之數額，除以
    基地申報地價為基礎外，尚須斟酌基地之位置，工商業繁榮之程度，承租人利用
    基地之經濟價值及所受利益等項，並與鄰地租金相比較，以為決定（最高法院六
    十八年度台上字第三○七一號判例意旨參照）。查原告所有之花蓮市○○段八二
    、一五○、一七八地號及花蓮市○○段四一之三地號土地自八十六年七月起至今
    之申報地價各為每平方公尺二千三百八十四元、五千六百元、二千元及五千四百
    四十元，有地價謄本四份足憑（本院卷二十至二三頁），而被告使用之房屋均為
    一樓平房，大部分作住家使用，僅被告未○○、巳○○、午○○、申○○使用之
    花蓮市○○路一一三號、一一三之一、之二號房屋兼為小型製麵店，被告戌○○
    使用之花蓮市○○路一五八號、一五八之一號房屋一部分開設雜貨店，系爭土地
    位於花蓮市○○路、中美路上，附近多為住家、商店（有勘驗筆錄一份及照片足
    憑），本院斟酌土地坐落位置、附近繁榮程度及被告利用該土地之經濟價值、所
    受利益等情狀，認原告就被告使用系爭土地所受相當於租金之損害，以按申報地
    價年息百分之五計算為相當，則原告請求被告給付如附表二所示期間相當於租金
    之不當得利，如附表三Ａ、Ｂ部分之金額所示。
六、從而，原告依所有物返還請求權請求被告將附表一「占用建物住址」欄所示建物
    拆除，將如附表一「實際測量過後面積、占用土地及附圖編號」欄、附圖一、二
    所示占用部分之土地返還原告，並依不當得利之法律關係請求被告給付如附表三
    Ｂ欄所示金額，及自附表二所示起訴狀繕本送達翌日起至返還土地之日止，按月
    給付原告如附表三Ａ欄所示之金額，為有理由，應予准許，逾此部分之請求即屬
    無據，應予駁回。原告陳明願供擔保以代釋明請准宣告假執行，就原告勝訴部分
    經核並無不合，爰酌定相當擔保金額准許之，至於原告敗訴部分，其假執行之聲
    請已無依據，應予駁回。
七、本件事證已臻明確，兩造其餘攻擊防禦方法與舉證，均無礙勝負判斷，爰不一一
    論列，附此敘明。
八、訴訟費用負擔之依據：民事訴訟法第七十九條、第八十五條第一項。
中　　　華　　　民　　　國　　九十三　　年　　　四　　　月　　　十六　　日
　　　　　　　　　　　　臺灣花蓮地方法院民事庭
~B法　　　官　楊碧惠
右為正本係照原本作成。
如對本判決不服，應於送達後二十日內，向本院提出上訴狀。（應抄附繕本）
~B法院書記官　游意婷
中　　　華　　　民　　　國　　九十三　　年　　　四　　　月　　　十六　　日
